臺灣高雄地方法院刑事判決　　　　　　　 96年度易字第244號
公　訴　人　臺灣高雄地方法院檢察署檢察官
被　　　告　丙○○
選任辯護人　黃致穎律師
　　　　　　林石猛律師
上列被告因侵占等案件，經檢察官提起公訴（95年度偵續字第26
5 號），本院判決如下：
    主  文
丙○○被訴侵占部分無罪。
被訴毀損部分公訴不受理。
    理  由
壹、無罪部分
一、公訴意旨以：被告丙○○與乙○○係兄妹關係，乙○○於民
    國94年8 月間，見被告從事殯葬業獲利頗豐，遂邀同被告及
    友人丁○○合夥經營殯葬事業，3 方並於94年9 月1 日簽立
    「鴻緣禮儀公司合作協定書」，約明由被告提供勞務並擔任
    負責人，乙○○出資新台幣（下同）40萬元，丁○○則出資
    60萬元，且該合夥事業業於94年9 月27日以「鴻緣禮儀社（
    起訴書誤繕為鴻源禮儀社）」之獨資營利事業型態及名稱，
    獲高雄市政府核准設立在案。迄同年12月間，被告與乙○○
    間因鴻緣禮儀社之財務問題產生糾紛，致無法再繼續共同經
    營該禮儀社。惟被告明知該禮儀社係由其與乙○○及丁○○
    （起訴書誤繕為郭永寬）合夥經營，且渠3 人尚未就該合夥
    事業之財產完成拆夥及清算程式，竟仍意圖為自己不法之所
    有，基於侵占之犯意，於94年12月22日晚間11時12分許，請
    鎖匠打開鴻緣禮儀社位於高雄市○○區○○街12號之營業處
    所門鎖後，進入該辦公室內，擅自搬走屬合夥事業所有之冷
    氣機、傳真機、錄影機、V8攝影機各1 台等物，並據為己有
    ，嗣經乙○○告訴偵辦，因認被告涉有刑法第335 條第1 項
    之侵占罪第罪嫌云云。
二、按犯罪事實，應依證據認定之，無證據不得認定其犯罪事實
    ，又不能證明被告犯罪者，應諭知無罪之判決，刑事訴訟法
    154 條第2 項、第301 第1 項分別定有明文；次按隱名合夥
    人之出資依民法第702 條規定，其財產權移屬於出名營業人
    。該項合夥財產，自係屬於出名營業人，並非與隱名合夥人
    所共有，關於營業上收取之款項，仍由出名營業人取得所有
    權，隱名合夥人除依法律或契約之規定，就其應受返還之出
    資及應得之利益，對於出名營業人得行使請求權外，要非直
    接就營業上收取之款項當然取得所有權。縱令出名營業人將
    該款據為己有，並未分給隱名合夥人，究與侵占他人所有物
    之條件不符，自無成立侵占罪之可言，最高法院28年滬上字
    第31號判例可資參照。
三、本件公訴人以被告涉犯刑法第335 條第1 項之侵占犯行，無
    非係以鴻緣禮儀公司合作協議書影本1 紙、高雄市政府營利
    事業登記公示詳細資料1 張、告訴人乙○○於警詢及偵查中
    之指訴、證人丁○○於偵查中之證述、被告丙○○於警詢時
    及偵查中之陳述等為據；然訊據被告固坦承曾與乙○○及丁○○共同簽立上開協議書，有意合夥經營殯葬事業，於94年
    12月22日晚上11時12分許，先請鎖匠打開鴻緣禮儀社辦公室
    之門鎖，再進入屋內搬走傳真機、錄影機、攝影機等物，惟
    堅決否認有上開犯行，辯稱：鴻緣禮儀社為獨資商號，伊為
    出名營業人，與乙○○、丁○○乃隱名合夥關係，是鴻緣禮
    儀社所有物品均為伊所有，且94年12月22日晚上11時許未搬
    走冷氣機，所搬走傳真機、錄影機、攝影機等物均為私人所
    有等語，經查：
（一）本件被告與乙○○、丁○○於94年9 月1 日簽定「鴻緣禮
      儀公司合作協議書」，契約中約明由乙○○出資40萬元、
      丁○○出資60萬元，而由被告提供勞務，經營所獲利益則
      以45、30、25之比例分配與被告、乙○○、丁○○：嗣於
      同年月27日，「鴻緣禮儀社」即以獨資營利事業型態獲高
      雄市政府核准設立在案，業據證人乙○○、丁○○分別於
      本院審理時證述在卷，並有上開協議書、高雄市政府營利
      事業登記公示詳細資料（見他字偵卷第9 、62頁），且為
      被告所是認，堪信為真實。
（二）被告於審理中供述：當初協議係由伊擔任負責人，且3 人
      中僅伊熟悉殯葬業務，自然必需由伊出面經營等語，核與
      證人即於鴻緣禮儀社負責會計工作之甲○○於審理時證述
      ：被告為鴻緣禮儀社負責人，鴻緣禮儀社各項事務包含與
      顧客洽談業務、購買貨品等，均由被告處理，被告名片印
      製鴻緣禮儀社執行長，對於被告與乙○○、丁○○間之合
      夥關係不清楚，但丁○○從未至鴻緣禮儀社，乙○○稱係
      在學習鴻緣禮儀社業務處理等節相符（參本院卷第82至85
      頁）及丁○○於審理時證述當初已約定自己不參與業務執
      行，僅單純出資而不插手營運乙節，均相符合（參本院卷
      86至87頁），丁○○與被告間確屬隱名合夥關係無疑。而
      證人即告訴人乙○○亦結證：因被告對於殯葬業經營較為
      瞭解，經營過程中，其與丁○○僅係出資，其尚在學習，
      曾見過鴻緣禮儀社營利事業登記證等語（參本院卷第76至
      78頁），且清楚證述當初協議係由被告代表合夥業務明確
      （參本院卷第78頁），而就乙○○所提出之刑事告訴狀亦
      明文載認「合意由被告提供勞務並擔任鴻緣禮儀公司之負
      責人，代表公司對外處理相關業務」（見他字偵卷第2 頁
      ），可認被告與乙○○間，就經營殯葬業乙事，亦係成立
      隱名合夥契約；參以鴻緣禮儀社營業必需物品，含各式骨
      灰罐、壽衣、神牌等物，均係由被告出名洽購、付款，而
      鴻緣禮儀社殯葬服務提供及與顧客接洽業務，亦由被告出
      名承辦等情，有簽署被告丙○○名義估價單10張在卷可證
      （見他字偵卷第74至75頁），及被告簽名立約載有提供客
      戶購買何項殯葬服務及費用暨已收取若干定金之服務明細
      表15張在卷可佐（參本院卷第33至47頁），足認被告為實
      際執行鴻緣禮儀社殯葬業務之合夥人，丁○○、乙○○等
      2 人，僅係對於被告所經營之事業出資，而分受其營業所
      生之利益，其間為隱名合夥關係至明；且觀諸本件鴻緣禮
      儀社以獨資營利事業型態獲高雄市政府核准設立登記之時
      間，係於94年9 月27日，而依殯葬管理條例第38條第1 項
      前段、第2 項規定，經營殯葬服務業須取得主管機關申請
      設立許可後，始得依法辦理公司或商業登記，殯葬服務業
      依法辦理公司、商業登記或領得經營許可證書後，應於6
      個月內開始營業，屆期未開始營業者，由主管機關廢止其
      許可；是因殯葬服務業之設立採許可制，申請設立至核准
      登記間，所需耗時間必然較多於一般準則設立公司，且取
      得登記後，必須立即於6 個月內即開始營業，否則所或許
      可將面臨廢止，可知鴻緣禮儀社籌備遞件申請設立乃至核
      准登記，期間必然需要相當時間，堪認於94年9 月1 日即
      被告與乙○○、丁○○等人協議合作而簽訂合作協議書前
      ，鴻緣禮儀社已實際先行存在、並經籌備至相當程度，以
      待取得許可後得儘速正式營業，僅尚未經登記而已，此亦
      有被告及證人乙○○分別於審理時供證被告在94年9 月1
      日之前，早已開始經營殯葬業務乙情在卷可參（參本院卷
      第76、91頁），益徵丁○○、乙○○等2 人，係對於被告
      所經營之事業出資，而分受其營業所生之利益，而與被告
      成立隱名合夥關係無疑，復以鴻緣禮儀社登記營業地址高
      雄市○○區○○路62巷6 號5 樓之2 ，為證人即告訴人乙○○提出告訴時所設戶籍地址，而鴻緣禮儀社實際營業處
      所為高雄市○○區○○街12號，為告訴人乙○○當時實際
      居住處所，亦為本院審理時之設籍地址，分別有告訴人乙○○警詢中調查筆錄關於戶籍地址及現住地址之記載、高
      雄市政府營利事業登記公示詳細資料1 份、本院審判筆錄
      記載可證（分別見警卷第1 頁、他字偵卷第62頁、本院卷
      第75頁），是告訴人乙○○就鴻緣禮儀社遞件申請設立時
      ，即係獨資營利事業型態，並以被告為負責人乙事，甚難
      諉為不知，益見乙○○與被告間所成立之合作關係，應係
      隱名合夥。
（三）而檢察官起訴書所指被告侵占之冷氣機、傳真機、錄影機
      、攝影機等物，均屬鴻緣禮儀社財產，並由合夥之出資支
      出購買，有證人乙○○證述明確（參本院卷第79頁），且
      上開物品確為被告與乙○○、丁○○等人之合夥事業鴻緣
      禮儀社所有，亦為檢察官於起訴書中所是認，則上開物品
      於法律上應歸隱名合夥之出名營業人之被告所有，堪以認
      定。
（四）雖證人乙○○亦稱：其有至醫院跑業務及購買鴻緣禮儀社
      設備，雖大部分業務係由被告接洽，然其亦曾有與家屬洽
      談，掛名鴻緣禮儀社經理，另合夥人丁○○雖人在台北，
      偶有南下執行業務等詞，證人甲○○尚稱：乙○○會至鴻
      緣禮儀社走動，亦會翻閱帳簿等語（參本院卷第83頁）；
      然查，據證人丁○○亦證述當時因伊居住台北，無法執行
      業務且對於鬢殯葬業務並不瞭解，已約定伊不參與業務執
      行登記（參本院卷第86至87頁），已與告訴人所訴丁○○
      偶有執行業務乙情略生齟齬，告訴人所訴此節，與事實不
      符，非無瑕疵可指，即難盡予採信。而一般公司所僱員工
      ，所從事工作本與公司業務多有相關，惟出名營業人之執
      行業務須顯名而負其責要與受僱人代理或代行雇用人而執
      行業務實然迥異，要難一有從事業務行為，即認屬參與公
      司業務執行；告訴人既自稱尚在學習殯葬業務，又係掛名
      鴻緣禮儀社經理乙職，顯係以鴻緣禮儀社名義協助業務推
      展，所為應相當受僱經理人地位，要與出名營業人以自己
      名義綜理業務執行者有別，不足認被告係參與鴻緣禮儀社
      業務執行；又按「雖為隱外合夥人之豐○公司參與隱名合
      夥事務之執行而與第三人訂約，依民法第七百零五條規定
      ，對第三人非不應負出名營業人之責任，但不影響其與出
      名營業人間之隱名合夥關係。」最高法院73年度台上字第
      1638號判決可資參照，是告訴人對外為鴻緣禮儀社招攬業
      務之際，既非基於負責人之身分，要無影響其與被告間隱
      名合夥關係，不因而轉變為一般合夥關係明甚。而隱名合
      夥人依民法第706 條規定，對於合夥事業本有監督權，而
      得查閱合夥之賬簿，並檢查其事務及財產之狀況，近似與
      一般合夥中合夥人之事務檢查權，自難據告訴人曾經翻閱
      鴻緣禮儀社帳簿之行為，逕予認定係一般合夥人執行業務
      之舉措。則揆諸首揭判例意旨，起訴書所訴被告侵占之物
      品既屬出名營業人即本件被告所有，縱令被告未事先徵得
      其他合夥人同意，先行取走上開物品，究與侵占他人所有
      物之條件不符，自無成立侵占罪之可言，則被告行為顯然
      與該罪之構成要件不符，此外，本案復無其他積極證據足
      茲證明被告有何公訴人所指之侵占犯行，其犯罪不能證明
      ，自應為無罪之諭知。
貳、不受理部分
一、公訴意旨以：被告於94年12月22日晚間11時許，在高雄市○○區○○街12號，搬走冷氣機、傳真機、錄影機、V8攝影機
    各1 台等物，乙○○見狀即予阻止，被告萌生毀損犯意，當
    場將屬於合夥事業所有之骨灰罈5 個及壽衣3 套分別予以打
    破、剪破，致令不堪使用，足以生損害於合夥人乙○○及丁○○，案經乙○○告訴偵辦，因認被告另涉刑法第354 條之
    毀損罪嫌云云。
二、按犯罪之被害人，得為告訴，又刑法第352 條、第354 條至
    第356 條之罪，須告訴乃論，分別為刑事訴訟法第232 條及
    刑法第357 條所明定。
三、檢察官所訴被告毀損上開物品為合夥事業鴻緣禮儀社所有，
    而鴻緣禮儀社為獨資商號，並登記被告為負責人，且被告與
    乙○○、丁○○等人間，就合夥事業為隱名合夥關係，業經
    認定如前，則檢察官所訴被告毀損之物品所有權歸屬於被告
    ，而刑法之毀損罪所保護法益著重於所有權之保護，乙○○
    並非上開物品之所有權人，且僅係協助推展鴻緣禮儀社業務
    ，所從事招攬客戶之事，亦與鴻緣禮儀社貨品管理無關，而
    鴻緣禮儀社之進貨事宜均由被告處理乙情，業據證人甲○○
    證述如前，是乙○○並無上開物品之所有權或管領權人，即
    非毀損罪之犯罪直接被害人，其所提出之告訴即難謂合法，
    則就被告所涉毀損罪嫌部分既未經犯罪直接被害人合法提出
    告訴，此部分自屬欠缺追訴之要件，雖被告所毀損之物品，
    法律上應為被告所有，即與毀損罪毀損他人之物之構成要件
    不該當，惟程序審查應優先於實體審查，因經本院查明乙○○並非上開物品之所有權人，亦非有管領權之人，應認其並
    非因犯罪而直接被害之人，參照最高法院80年度第3 次刑事
    庭會議意旨，就被告被訴毀損罪部分，應認欠缺合法告訴而
    不備訴追條件，逕為不受理判決之諭知。
據上論斷，應依刑事訴訟法第301 條第1 項、第303 條第3 款，
判決如主文。
本案經檢察官戊○○到庭執行職務。
中　　華　　民　　國　　96　　年　　4 　　月　　30　　日
        　　　　  刑事第十三庭  審判長法　官   高思大
                                      法　官   方錦源
                                      法　官   戴韻玲
以上正本證明與原本無異。
如不服本判決，應於判決送達後10日內向本院提出上訴狀，上訴
於台灣高等法院高雄分院（須附繕本）。
中　　華　　民　　國　　96　　年　　4 　　月　　30　　日
                                      書記官   李春慧
